臺灣臺中地方法院民事判決
109年度訴字第3369號
原      告  楊連發  

訴訟代理人  劉坤典律師
            韓瑋倫律師
            凃榆政律師
            黃聖棻律師
            陳庭安律師（民國111年5月5日解除委任）
追加原告    楊吳奈美
訴訟代理人  林幸頎律師
追加原告    楊長杰  
訴訟代理人  郭瓊茹律師
追加原告    楊淑惠  
            楊淑朱  
被      告  馬臺雄  

訴訟代理人  何宛屏律師
上當事人間請求返還股票事件，本院於民國111年6月29日言詞辯
論終結，判決如下：
    主    文
原告之訴及假執行之聲請均駁回。
訴訟費用由原告負擔。
    事實及理由
壹、程序事項：
一、訴訟標的對於數人必須合一確定而應共同起訴，如其中一人
    或數人拒絕為原告而無正當理由者，法院得依原告聲請，以
    裁定命該未起訴之人於一定期間內追加為原告。逾期未追加
    者，視為已一同起訴，民事訴訟法第56條之1第1項定有明文
    。原告楊連發起訴主張被繼承人楊得根與被告有借名登記關
    係，楊得根死亡後借名關係消滅，依民法第179條、類推適
    用同法第541條第2項規定，訴請被告返還借名登記之裕國冷
    凍冷藏股份有限公司（下稱裕國公司）股票289,000股（下
    稱系爭股份）予原告楊連發及全體繼承人公同共有，核屬公
    同共有權利之行使，訴訟標的對於楊得根之全體繼承人有合
    一確定之必要，原告楊連發起訴後，依上揭規定，聲請追加
    其餘繼承人即楊吳奈美、楊淑惠、楊長杰、楊淑朱（下合稱
    楊吳奈美等4人）為原告，本院於民國110年11月1日裁定命
    楊吳奈美等4人於裁定送達後7日內追加為原告，逾期未追加
    者，視為已一同起訴。上揭裁定經楊吳奈美、楊長杰提起抗
    告後，經臺灣高等法院臺中分院以110年度抗字第517號裁定
    駁回抗告確定，是楊吳奈美等4人視為一同起訴而為本件原
    告，合先敘明。
二、訴狀送達後，原告不得將原訴變更或追加他訴，但被告同意
    者，不在此限。被告於訴之變更或追加無異議，而為本案之
    言詞辯論者，視為同意變更或追加，民事訴訟法第255條第1
    項第1款、第2項有明文規定。原告起訴時係依民法第179條
    、類推適用同法第541條第2項規定，訴請被告返還系爭股份
    ，訴狀送達後，原告楊連發於111年5月25日言詞辯期日以言
    詞及民事準備㈢追加依原證1即原證4切結書（下稱系爭切結
    書）及民法第199條第1項為訟標的（本院卷㈡第440頁、第45
    1-452頁），請求本院擇一為原告有利之判決，被告無異議
    而為本案之言詞辯論，視為同意追加，故原告上開追加，應
    予准許。　　
三、言詞辯論期日，當事人之一造不到場者，得依到場當事人之
　　聲請，由其一造辯論而為判決，民事訴訟法第385條第1項前
　　段定有明文。原告楊淑惠經合法通知，未於言詞辯論期日到
　　場，核無民事訴訟法第386條各款所列情形，爰依被告聲
　　請，由其一造辯論而為判決。
貳、實體事項：
一、原告主張：
  ㈠原告楊連發：
  ⒈被告為德昌食品股份有限公司員工，前因受已歿之楊得根之
    請託，與楊得根間成立借名登記關係，將包括本件請求移轉
    標的之系爭股份登記在被告名下，有系爭切結書及附件為證
    。楊得根已於107年2月24日過世，則楊得根與被告間就系爭
    股份之借名登記關係於已於上述時日消滅，楊得根之全體繼
    承人可依借名契約消滅後之借名標的物返還請求權請求被告
    返還借名標的物；且因系爭股份現仍登記於被告名下，被告
    拒絕返還予楊得根之全體繼承人，係屬無法律上之原因而獲
    有利益，致楊得根之全體繼承人受有損害。原告得類推適用
    委任關係終止之法律關係，依民法第541條第2項、民法第17
    9條請求被告返還系爭股份。又原告亦得依系爭切結書、民
    法第199條第1項之規定，訴請被告返還系爭股份，請擇一為
    有利之判決。
  ⒉被告雖辯稱依系爭切結書之文字，系爭股份之實質所有權人
    究係楊吳奈美、楊得根抑或是該兩人共有應由原告舉證云云
    ，惟被告於刑事另案業已自承該等證券帳戶係楊得根借用名
    義所開設且該等股份實質上係楊得根所有，本件原告之聲明
    乃被告應將爭股份移轉登記予原告公同共有，縱共同原告間
    就訴訟標的應如何分配未有共識，亦僅屬共同原告間內部法
    律關係，被告所辯與本件訴訟無涉。
  ⒊被告另辯稱與楊得根間之借名登記契約屬脫法行為而無效云
    云，惟並無任何客觀證據可以證明楊得根將系爭股份借名登
    記於被告名下最初始之動機有何違反強制、禁止規定或公序
    良俗之情，況且楊得根於刑事另案係獲不受理判決，故無證
    據證明楊得根為借名登記此一私法法律行為有何違反法律或
    脫法之情形。
  ⒋縱鈞院認楊得根與被告間未有借名登記契約之合意（假設語
    氣），惟被告並不否認系爭股份並非其所有、非其出資，且
    於刑事偵查程序中自陳其名下元大證券公司證券帳戶之實際
    持有人、使用人為楊得根，以及其名下之裕國公司股份（2,
    234,000股）均由楊得根實際持有及管理使用。是以，被告
    名下之系爭股份實質上應屬楊得根所有，被告亦未說明係基
    於何種法律關係持有系爭股份，則被告持有系爭股份係屬無
    法律上之原因獲有利益，構成不當得利，是以原告亦得依不
    當得利規定請求被告將系爭股份移轉登記予原告公同共有。
  ㈡原告楊吳奈美：
　　原告楊吳奈美為楊得根之配偶，系爭股份為楊吳奈美與楊得
    根共同出資購入，於楊得根死後，楊得根與被告間之借名關
    係消滅，若借名登記契約為有效，該契約因楊得根死亡而消
    滅，原告得依民法第179條及類推適用民法第541條規定，請
    求被告返還系爭股份與全體繼承人，楊吳奈美嗣後再與全體
    繼承人釐算、取回共同出資之半數股份。若借名登記契約為
    無效，另案刑事案件復已認定被告並未參與或知情楊得根所
    涉之犯罪。楊吳奈美現亦無其他證據可資證明被告有何不法
    原因，則尊重鈞院之認定，並不就此部分變更或追加訴之聲
    明。
  ㈢楊長杰：就本件原告請求有無理由乙節，請鈞院依據卷內證
    據審酌判斷。
  ㈣楊淑朱：引用楊連發之聲明及理由。
　㈤楊淑惠未於最後言詞辯論期日到場，惟提出民事陳述意見狀
    表示：同意原告楊連發在本件所有主張及意見。
　㈥除楊淑惠外之原告均聲明：.被告應將其名下元大證券大里分
    公司帳號981g0000000帳戶內之裕國冷凍冷藏股份有限公司2
    18,000股、元大證券大里德芳分公司帳號983W0000000號帳
    戶內之裕國冷凍冷藏股份有限公司71,000股，均移轉登記予
    被繼承人楊得根之全體繼承人公同共有。原告楊連發、楊淑
    朱另聲明：願以現金或等額之銀行可轉讓定期存單供擔保後
    ，請准宣告假執行。　
二、被告則以：
  ㈠被告與楊得根就系爭股份並未成立合法有效之借名登記契約
    ，被告與楊得根並未簽立任何借名登記之書面契約，原告所
    稱借名登記合意之時間點及方式為何？被告與楊得根是否存
    在借名登記合意？實有疑義。楊得根生前以被告名義開立元
    大證券、凱基證券帳戶，多次買賣裕國公司股票等，均未曾
    向被告為任何告知，被告亦從未受託處理股票買賣事務，並
    無任何類似委任關係存在。原告雖提出系爭切結書主張被告
    與楊得根就系爭股份成立借名登記關係，然系爭切結書並無
    附件，若原告主張被告係依系爭切結書為借名登記契約之內
    容，則系爭切結書標的內容空白，未載明契約之標的，自無
    從成立債之關係。
  ㈡縱認被告與楊得根間就系爭股份存在借名登記合意，然楊得
    根係利用被告名下帳戶買賣股票而違反證券交易法第171條
    第1項第1款之規定，並藉此逃漏鉅額綜合所得稅及遺產稅、
    規避證券交易法第157條之1禁止持有公司股份超10%之股東
    內線交易等財稅、公司金融監管法律規定，規避公司法規定
    表決權之限制，其行為顯然違反強行法及公序良俗，依民法
    第71條、72條規定，亦屬無效法律行為。
  ㈢被告與楊得根就系爭股票並未成立合法有效之借名登記契約
    ，若認被告與楊得根就系爭股票成立借名登記契約，則該借
    名登記契約亦違反強行法及公序良俗而自始無效，依民法第
    180條第4款規定，因不法之原因而為給付者，不得請求返還
    ，故原告自不得依民法第179條、類推適用民法第541條第2
    項請求被告將系爭股份返還原告公同共有。原告另依系爭切
    結書及民法第199條第1項為請求權基礎，惟依系爭切結書之
    內容，實質所有權人究係楊吳奈美、楊得根抑或是楊吳奈美與
    楊得根共有，未見原告舉證；觀系爭切結書所載「本人同意
    隨時配合楊吳奈美或其已故配偶楊得根之全體繼承人之指示
    終止借名登記關係」，顯見楊得根之死亡並未立即終止借名
    登記關係，而係由楊吳奈美或楊得根之全體繼承人之指示始
    為終止，楊吳奈美雖經裁定命追加為原告，然並未主張以系
    爭切結書為請求權基礎，亦未主張終止借名登記關係。且系
    爭切結書並無標的內容，原告迄未證明系爭切結書之借名登
    記標的物為何，自無債之關係存在，原告以系爭切結書及民
    法第199條第1項作為請求權基礎請求被告將系爭股票返還原
    告公同共有，亦無理由。
  ㈣答辯聲明：原告之訴駁回。　　
三、兩造不爭執事項及爭點（本院卷第443-444頁，並依訴訟資
　　料調整部分文字）：
  ㈠兩造不爭執事項：
  ⒈裕國公司為79年5月30日設立之公司，已發行股份總數為1億1
    944萬股，楊得根持有635萬3495股股份，被告持有28萬9000
    股股份【本院卷㈠145頁記載登記日期107年2月24日，見本院
    卷㈠41-42頁裕國公司基本資料；本院107年度重家繼訴字第4
    4號（下稱第44號事件）履行遺產分割協議事件卷第239頁財
    政部中區國稅局遺產稅核定通知書、本院卷㈠第143-145頁群
    益金鼎證券股份有限公司函暨附裕國公司股東持有股數資料
    表、第147-152頁臺灣集中保管結算所股份有限公司函暨附
    保管帳戶客戶餘額表及集保戶往來參加人明細資料表】。
  ⒉楊得根於107年2月24日死亡，其全體繼承人為楊連發、楊吳
    奈美、楊長杰、楊淑朱、楊淑惠，均未拋棄繼承（見本院卷
    ㈠第25頁繼承系統表、第63-73頁戶籍謄本）。
  ⒊被告曾簽立本院卷㈠第23頁原證1即第187頁原證4之切結書（
    無日期、記載「詳附件」但有無附件雙方有爭議）。
  ⒋被告自70幾年起任職於德昌食品股份有限公司，以被告名義
    於元大證券股份有限公司、凱基證券股份有限公司開設之帳
    戶均係受楊得根要求而授權開立，帳戶內之股票買賣均為楊
    得根所進行，資金亦非來自被告。
  ⒌楊淑惠、楊淑朱另對楊連發及楊吳奈美、楊長杰提起履行遺
    產分割協議訴訟，由本院第44號事件判決確定，第44號事件
    有將系爭股份列入遺產為請求。楊吳奈美另對楊連發及楊長
    杰、楊淑惠、楊淑朱提起請求分配剩餘財產訴訟，由本院10
    8年度重家財訴字第13號（下稱第13號事件，並與第44號事
    件合稱為另案家事事件）判決後上訴二審審理中，第13號事
    件於第一審言詞辯論終結前未將系爭股份列入婚後財產為請
    求。
  ㈡本件爭點：
  ⒈原告主張系爭股份係由楊得根借名登記為被告持有，被告與
    楊得根就系爭股份是否成立合法有效之借名契約？
  ⒉原告主張因楊得根死亡，是日借名契約消滅，依民法第179條
    、類推適用民法第541條第2項，請求被告應將系爭股份返還
    原告公同共有無理由？原告依系爭切結書及民法第199條第1
    項規定請求被告應將系爭股份返還原告公同共有無理由？
  ㈢兩造不再提出其他爭點。　　　　　　　　
四、法院之判斷：
　㈠楊得根與被告間有成立借名契約之合意：
　1.稱「借名登記」者，謂當事人約定一方將自己之財產以他方
    名義登記，而仍由自己管理、使用、處分，他方允就該財產
    為出名登記之契約，其成立側重於借名者與出名者間之信任
    關係，及出名者與該登記有關之勞務給付，具有不屬於法律
    上所定其他契約種類之勞務給付契約性質，應與委任契約同
    視，倘其內容不違反強制、禁止規定或公序良俗者，當賦予
    無名契約之法律上效力，並依類推適用民法委任之相關規定
    （最高法院98年度台上字第990號、99年度台上字第1662號
    、裁判意旨參照）。而於證券商開設證券帳戶買賣股票固非
    以「登記」為要件，惟借用他人名義開設證券帳戶，仍由自
    己就帳戶內款項、股票為管理、使用、處分，與上開借名登
    記契約之情形類似，應認為出名人與借名人間係就借名開設
    證券帳戶成立借名之無名契約，該借名契約之標的物則為所
    開設證券帳戶內之款項及股票，依前揭最高法院裁判之意旨
    ，此借名契約之內容如未違反強制、禁止規定或公序良俗而
    為合法有效者，亦可類推適用民法有關委任之規定。
　⒉原告主張楊得根與被告間就系爭股份有借名契約關係，被告
    則否認有成立借名契約之合意，惟查：
　⑴被告於本院104年度金訴字第12號、106年度金訴字第8號、11
    號刑事案件（下稱另案刑事案件）偵查中，於104年1月8日
    法務部調查局中部地區機動工作站調查時陳稱：「我自己沒
    有投資買賣股票…但約兩、三年前總裁楊得根有親自跟我說
    要以我的名義開立證券帳戶給他使用，經我同意之後，是公
    司請人親自到德昌食品公司來幫我開立帳戶…開立之後的證
    券帳戶都交給公司會計保管，作為總裁楊得根下單買賣股票
    使用，目前應該是由會計鄭碧彩保管」、「存摺、印章均由
    公司會計鄭碧彩保管，並由總裁楊得根作為買賣股票下單使
    用」、「楊得根下單買賣股票後之對帳單會寄到我位於臺中
    市…之住所，因為不是我下單買賣的股票，所以對帳單我沒
    有拆封檢視就拿去公司給會計鄭碧彩」、「（提示：投資人
    或集團交易明細表）（經檢視後作答）都是總裁楊得根決定
    的，至於買賣股票下單情形、內容及資金來源我都不知道」
    、「（是否曾有證券營業員以電話向你回報股票買賣及成交
    情形？）從來都沒有過」【見臺中地方檢察署104年度偵字
    第1906號卷一第81-88頁】；同年月9日臺灣臺中地方檢察檢
    察官訊問時陳稱：「（你個人及德建投資公司在元大寶來證
    券大里分公司開立的證券戶，是否由你保管使用？）沒有」
    、「（上開證券戶是由何人保管使用？）是我們總裁楊得根
    使用」、「（楊得根有無得到你的同意而使用？）楊得根拿
    去用時有跟我說，但沒有說用途」、「（上開股票帳戶的資
    金是由何人調度？）總裁楊得根調度」、「（是何人開口向
    你請求開立上開證券帳戶供楊得根使用？）楊得根跟我說的
    」、「（上開證券戶你都是在何處簽署開戶文件？）都是證
    券公司的人到德昌食品公司辦理」、「（開完戶後的存摺都
    是何人保管？）楊得根和鄭碧彩保管」、「對帳單都會寄到
    我的西榮路住處，持續到現在，我拿到後不會打開就直接交
    給鄭碧彩」【同上卷第133-138頁】；於同年8月12日法務部
    調查局臺中市調查處調查時陳稱：「（提示：98年11月21日
    德建投資、101年10月9日馬臺雄於元大證券之開戶資料各1
    份，該帳戶是否為你本人親自開立？該帳戶買賣證券是否為
    你本人親自下單買賣？）（經檢視後作答）前述開戶資料是
    我本人親自簽名為誤（應為「無誤」之誤繕），是楊得根授
    意我要我在元大證券公司開戶，我本人並未親自至元大證券
    開戶，是元大證券的人員拿開戶資料到德昌食品公司要我簽
    名的，我並沒有在該帳戶下單進行股票買賣，該帳戶均是楊
    得根使用的」、「當時是楊得根授意我去開戶的，但我本人
    從未使用該帳戶進行股票下單買賣作業，該帳戶的實際使用
    人是楊得根」、「這些股份均是由楊得根實際持有，我只是
    人頭，股份的操作均是由楊得根所為」【見106年度金訴字
    第111號臺中市調查處卷第135-138頁】。 
　⑵楊得根於另案刑事案件偵查中，於104年1月9日法務部調查局
    中部地區機動工作站調查時陳稱：「我曾使用過馬臺雄、德
    建投資公司、裕立投資公司之證券帳戶，只要是我下單的部
    分，股票數量、價位、下單時間等都是由我自行決定，買賣
    股票之資金來源都是由我調度資金來買賣股票」、「馬臺雄
    、德建投資公司、裕立投資公司之證券及股票交割銀行帳戶
    相關存摺、印章我是交給德昌食品公司會計鄭碧彩保管，後
    續交割事宜也都交由鄭碧彩負責處理」、「都是由我下單，
    我知道下單的證券公司有元大證券大里分公司…」、「營業
    員每天都會製作對帳單給我，並傳真到德昌食品公司給鄭碧
    彩進行對帳」、「馬臺雄、德建投資公司、裕立投資公司…
    等人證券帳戶內的資金均是我本人所有」【見臺中地方檢察
    署104年度偵字第1906號卷一第11-18頁】；同年月10日臺灣
    臺中地方檢察檢察官訊問時陳稱：「我使用馬臺雄…的證券
    帳戶」、「都是我決定下單的」、「我使用馬臺雄、德建投
    資、裕立投資公司證券帳戶買賣股票…但我要用這些帳戶買
    賣股票時，不用經過馬臺雄…」【見同上卷第73-77頁】；於
    同年5月13日法務部調查局中部地區機動工作站第2次調查時
    陳稱：「（提示：集團成員投資人或集團交易明細表1份 該
    資料所示馬臺雄…使用之證券帳戶係由何人決定下單時機；
    買賣數量、價位？買賣股票之資金來源、流向？）（檢視後
    作答）都是我決定下單買賣時間、數量、價位，買賣股票資
    金來源及流向也都由我統一調度」、「（同前提示前述馬臺
    雄…買賣之股票及資金係何人所有？渠等有無出資？）（經
    檢視後作答）我係經由他們同意後，借用他們證券帳戶買買
    股票，相關資金也都是由我出資及調度使用的，他們沒有出
    資也不曉得買賣情形，他們授權給我處理」【見臺中地方檢
    察署104年度偵字第1906號卷六第109-111頁】；同年5月14
    日臺灣臺中地方檢察檢察官訊問時陳稱：「（馬臺雄…的證
    券帳戶買賣裕國公司股票下單時間、數量、價位，都是由你
    決定的？）是」【見同上卷第184頁】；於同年8月12日法務
    部調查局臺中市調查處調查時陳稱：「（提示：裕國冷凍公
    司股票交易分析意見書附件之「持股比例占前十大股東間相
    互關資資料」據該表顯示，德霖投資…與馬臺雄分別持有10.
    18%…1.87%裕國冷凍公司股份…，你有何解釋？）（經檢視後
    作答）是的，德霖投資…與馬臺雄分別持有之10.18%…1.87%
    裕國冷凍公司股份，均是我實際持有無誤，即是我可以全權
    處分買賣」【見106年度金訴字第111號臺中市調查處卷第5
    頁】。
　⑶鄭碧彩於另案刑事案件偵查中，於104年1月9日法務部調查局
    中部地區機動工作站調查時陳稱：「（提示：扣押物編號：
    3-1「持股日報表券宗」1本…該資料由何人製作？意義為何
    ？）（經檢視後作答）所示資料是我本人每天依照營業員傳
    真到德昌食品公司的股票交割單製作，我製作完畢後，交由
    出納人員…處理後續交割事宜並將報表陳報給楊得根…楊得根
    就將這項工作指派給我，並由我負責保管德昌國際…馬臺雄
    （元大-大里…元大-德芳…）…等證券帳戶存摺…」、「（經詳
    視後作答）這些個人帳戶都是我前一任會計小姐交給我保管
    的，…老闆楊得根指示這些帳戶存摺都交由我保管」、「只
    有公司老闆楊得根交代我作這樣的工作，沒有其他人委託我
    製作每日股票交易明細」、「（前述帳戶，若要賣出帳戶內
    的股票係如何處理？）都是老闆楊得根自己處理，我只有負
    責成交後的股票張數的記載」、「馬臺雄曾否向你索取你所
    保管的馬臺雄…等證券帳戶核對買賣明細？）都沒有」、「
    （馬臺雄曾否提供前述帳戶買賣交割款予或出納…作為證券
    交割款項之用？）馬臺雄沒有拿錢給我過…」、「（經詳視
    後作答）如我前述，只要是證券存摺無論是公司或個人名義
    都是由我保管，因位是老闆楊得根指派我作這項工作，所以
    這些存摺都是由我保管」【見臺中地方檢察署104年度偵字
    第1906號卷一第167-170頁】 
　⑷由被告、楊得根及鄭碧彩於另案刑事案件中上開陳述內容可
    知，被告於證券公司所開設之證券帳戶，係經被告同意開設
    並提供予楊得根作為買賣股票使用，上開證券帳戶之資金往
    來、股票交易等管理、使用及處分均由楊得根自行為之，並
    將證券帳戶存摺及交易資料交予鄭碧彩保管及製作報表，被
    告僅係出借帳戶名義，並不涉入證券帳戶之實際使用、管理
    ，且被告就上述出借帳戶名義後有關帳戶之使用、管理關係
    ，亦均屬知悉且同意該方式，此由被告陳稱對帳單寄到其住
    處後，其不會打開就直接交給鄭碧彩即可得證；且被告對以
    其名義於元大證券股份有限公司、凱基證券股份有限公司開
    設之帳戶均係受楊得根要求而授權開立，帳戶內之股票買賣
    均為楊得根所進行，資金亦非來自被告等情，於本件訴訟中
    並不爭執（不爭執事項⒋），復有原告提出之被告親自簽名
    之買賣證券委託授權及受任承諾等授權書（本院卷㈡第231頁
    ），綜合以上事證，堪認被告與楊得根間確有成立借名契約
    之意思表示合致，被告否認有此合意，應無可採。
　㈡楊得根與被告間借名契約為無效法律行為：　
　⒈法律行為，違反強制或禁止之規定者，無效；法律行為，有
    背於公共秩序或善良風俗者，無效。民法第71條、第72條定
    有明文。承前述，借名契約係由當事人約定一方將自己之財
    產借用他方名義登記或開設帳戶，而仍由自己管理、使用、
    處分，他方允就該財產出借名義之契約，則成立借名契約係
    使財產之實質所有權及管理權與其名義不符，即其本質上係
    有「名實相異」之情形，如借名契約之當事人成立此種契約
    之目的，係在規避法律之強行規定，例如規避證券交易法第
    155條第1項第4款禁止高買低賣證券製造證券交易活絡表象
    、同法第157條之1禁止持有公司股份超10%之股東內線交易
    、規避公司法第177條、179條關於公司股東表決權之限制等
    規定，或藉以逃漏稅捐者，該行為顯然違反強行法及公序良
    俗，依民法第71條、72條規定，應認為屬無效法律行為。
　2.關於楊得根使用他人名義開設證券帳戶供己買賣股票使用之
    情形及原因，證人黃盟祥於另案家事事件審理中，於110年3
    月10日證稱：「…我是於民國80幾年間因證券同業認識楊連
    發…後來九二一地震的時候，楊得根發生財務危機，還有他
    的裕國股票遭受銀行斷頭的威脅，所以他請我當他的財務顧
    問…九二一大地震我接任楊得根的財務顧問後，我就處理他
    財產、現金、股務的問題，因為前任財務小姐處理楊得根財
    務的時期，每年都被國稅局罰補稅，從那時候開始我就建議
    楊得根他的財產盡量借用他人名義，包括親人跟外人…外人
    借名登記的部分，一開始也都沒有簽契約，但是到後來有幾
    位因為年紀大了，怕他們子孫以後不承認，才有簽書面契約
    …楊得根每年都有一個表，這個表會把借名的財產全部列在
    其中，去估這些財產的總值…只要是借名登記的財產所產生
    的孳息都歸楊得根所有，他都會收取，不會給出名登記的人
    …（「楊得根資產分配協議結論」第六點所列財產【註：包
    含登記在馬台雄名下資產，見本院卷㈠第33頁】，當初為何
    均列入遺產分配？當初為何約定楊吳奈美可就登記在楊連發
    、楊華誌、楊姍錡名下之財產進行分配？）這些人都是借名
    ，所以所有人的財產都要列入遺產分配，那時有一個表格寫
    的很清楚…（提示「楊得根資產分配協議結論」第六點，其
    中所列借名名單含楊得根共24名，是否根據你說的總表臚列
    出來的？）該第六點所載蕭○○、蕭○、藍○○，因為已經很久
    了，我沒有印象他們有在總表裡，其他都有。（當時這24個
    人名下的財產，總表內都有列？）有」等語【見13號事件卷
    二第526-541頁】；於110年10月13日證稱：「…要開遺產分
    配會議之前，我請江○○、鄭碧彩將平常我們跟總裁開會彙整
    的關於總裁的土地資產（含借名的部分）、裕國冷凍的股票
    （指在總裁的名下、及總裁借名的個人、投資公司、德昌食
    品等持有的股票總數），還有總裁名下、借名的存摺餘額、
    股東往來的明細，將其彙整成總裁財產…就那份財產清冊開
    財產分配協議。這些都是屬於楊得根的遺產…而且這些資料
    在總裁在世的時候，我們幾乎每年遇到要處分財產、資金轉
    移、總裁有資金收入都會跟總裁開會，原來的那些股票、股
    東往來、土地資產、現金，都是在檔案裡…（「楊得根資產
    分配協議結論」第六點所載「所有登記在楊得根、楊吳奈美
    、楊連發、楊長杰、楊淑朱…馬台雄…等人名下所有資產（含
    不動產、銀行現金、股票、股東往來債權等），均列入遺產
    分配比例」是否依據上述遺產清冊所作成？）是的。有關總
    裁的財產資料，在總裁生前都是存在電腦裡，包括投資公司
    的財報…以前我在幫總裁做所有財產調整的時候，都是開會
    做出一個結論，根據這些結論，因為所有土地資產、股票、
    現金都是借名的，這些借名的印章、股票、存摺、所有權狀
    都是總裁保管的…(你知否你剛才講的借名、避稅的措施，可
    能觸犯刑法使公務員登載不實、逃漏稅捐的罪嫌？)借名避
    稅我知道有可能會有逃漏稅捐的問題，其他致使公務員登載
    不實的問題，我不知道。(依你所述，楊得根生前將其大量
    的不動產、銀行存款、股票、股東往來等財產，借名登記在
    其親人、員工等第三人名下，為何要大量作這樣借名登記的
    行為？)最主要是要避稅，因為總裁生前每年都被查稅，股
    權借名是為了要避開公司的表決權問題（因為公司法的規定
    ，股權若集中在一人名下，該人表決權數會受到限制），避
    免成為10%的大股東，因為超過10%要向證交所申報，申報後
    買賣會受限制，最早的時候，因為爭奪公司的經營權，不願
    意暴露股份的持有人，才找其他人持股。現金增資做私募的
    時候，不能集中在特定人，故找人頭分散。（為何借名登記
    可以避稅，是要避什麼稅？）避綜合所得稅，因為個人總所
    得太高，會被課高稅率的稅…」等語【見13號事件卷五第187
    -211頁】。依黃盟傑上開證述內容，其自921地震後擔任楊
    得根之財務顧問，基於避稅及規避公司法關於股東表決權行
    使之限制而建議楊得根將其資產借用他人名義為登記及開設
    帳戶（包含本件借用被告名義開設之證券帳戶），則楊得根
    與被告間成立借名契約，顯係基於使楊得根得藉以逃漏稅捐
    及規避法律強行規定之目的，可堪認定。
　⒊又楊得根前於102年底，因其子楊長杰積欠龐大債務，為協助
    楊長杰解決債務，欲出脫其利用被告…等他人名義持有之裕
    國公司股票，以獲取資金，償還楊長杰之債務，而有違反證
    券交易法第155條第1項第4款「意圖抬高或壓低集中交易市
    場某種有價證券之交易價格，自行或以他人名義，對該有價
    證券，連續以高價買入或以低價賣出，而有影響市場價格或
    市場秩序之虞」之行為，犯同法第171條第1項第1款之罪，
    經臺灣臺中地方檢察署檢察官提起公訴，楊得根於另案刑事
    案件偵查及刑事一、二審審理中對上開犯罪事實均坦認不諱
    並表示認罪及請求緩刑（見104年度偵字第1906號卷六第109
    -111頁、第183-186頁、104年度金訴字第12號卷一第73頁、
    卷二第189頁、106年度金上訴字第1579號卷第116頁、第124
    頁），並經刑事一、二審判決有罪，嗣因楊得根於107年2月
    24日死亡，經最高法院判決不受理確定，有另案刑事案件判
    決在卷可憑。益證楊得根與被告間之借名契約，除基於逃漏
    稅捐、規避法律強行規定之脫法目的外，實際上亦藉以遂行
    楊得根之犯罪行為，並獲取不法利益。準此，楊得根與被告
    間之借名契約違反強行法及公序良俗，依民法第71條、第72
    條，屬無效法律行為，要無可疑。
　㈢原告之請求無理由：
　⒈楊得根與被告間之借名契約為無效法律行為，已據本院論斷
    如上，原告自不得據此無效法律行為對被告為何請求；又出
    名人之被告縱受有利益，致借名人楊得根受有損害，均係因
    借名人之行為所致，本件借名契約因違反強行法及違背公序
    良俗而無效，且其不法原因非僅於受領人一方存在，依民法
    第180條第4款規定：因不法之原因而為給付者，借名人不得
    行使不當得利返還請求權，從而，原告以借名契約於楊得根
    死亡後消滅，依民法第179條及類推適用同法第541條第2項
    規定，請求被告將系爭股份移轉登記予原告公同共有，為無
    理由，不應准許。
　⒉本件借名契約係存在於楊得根與被告間，已認定如前，而系
    爭切結書之文字載明「茲因本人馬臺雄名下之下列財產係楊
    吳奈美及其已故配偶楊得根早年共同出資，並經本人同意借
    名登記於本人名下…」等語，顯見系爭切結書係於楊得根死
    亡後始簽署，且系爭切結書並無記載借名登記標的物，雖記
    載為（詳附件），然實際上有無附件兩造猶有爭執，原告楊
    吳奈美並自承系爭切結書並無附件（本院卷㈡第271頁），則
    系爭切結書於楊得根死亡後始由被告簽署，且簽署時並無特
    定借名登記之標的物，自難認被告與原告楊吳奈美或楊得 
    根之全體繼承人間就系爭切結書成立何種具體債之關係，原
    告依系爭切結書之法律關係及民法第199條第1項規定，請求
    被告將系爭股票移轉登記予原告公同共有，亦無理由。　　
五、綜上所述，原告本於借名契約消滅後，依民法第179條、類
    推適用同法第541條第2項及依系爭切結書之法律關係及民法
    第199條第1項之規定，請求被告將系爭股份移轉登記予原告
    公同共有，為無理由，應予駁回。原告之訴既經駁回，其假
    執行之聲請亦失其依據，應併予駁回。
六、本件判決之基礎已為明確，兩造其餘攻擊、防禦方法及舉證
    ，經核均與判決之結果不生影響，爰不逐一論述，附此敘明
    。
七、訴訟費用負擔之依據：民事訴訟法第78條、第85條第1項前
    段。
中　　華　　民　　國　 111　　年　　7　　月　　27　　日
                  民事第五庭  法　官　陳文爵
以上正本係照原本作成
如對本判決上訴，須於判決送達後20日之不變期間內，向本院
提出上訴狀。如委任律師提起上訴者，應一併繳納上訴審裁判
費。
中　　華　　民　　國　 111　　年　　7　　月　　27　　日
                  　　　　　　書記官  楊玉華